【裁判字號】    97,交抗,172
【裁判日期】    970825
【裁判案由】    聲明異議
【裁判全文】
臺灣高等法院臺南分院交通事件裁定     97年度交抗字第172號
抗  告  人  交通部公路總局嘉義區監理所嘉義市監理站
代  表  人  林文華
受 處 分人  甲○○
上列抗告人因聲明異議案件，不服臺灣嘉義地方法院中華民國九
十七年六月三十日裁定（九十七年度交聲字第一九九號），提起
抗告，本院裁定如下：
    主  文
抗告駁回。
    理  由
一、本件抗告意旨略以：
(一)、依行政罰法第二十六條第二項之意旨，行政機關（即抗告人
    ）得否科以與刑罰相類之行政罰，端視該行為之刑事訴追或
    審判結果而定，再刑事訴追、審判程序尚未終局確定前，行
    政機關（即抗告人）自不得逕予裁罰，惟刑事案件如經檢察
    官為不起訴處分時，因無刑事處罰，自無一事不二罰原則之
    適用，行政機關（即抗告人）仍得裁罰之。
(二)、異議人即受處分人酒醉駕車之行為，經移送檢察官偵辦後，
    雖經前開緩起訴處分確定在案，且緩起訴期間屆滿未經撤銷
    ，惟參酌前揭行政罰法第二十六條第二項規定，受處分人之
    行為如經檢察官不起訴處分確定時，行政機關（即抗告人）
    本得依行政法上義務規定裁罰，且行政罰法第二十六條第二
    項中所定「不起訴處分」之範圍，應包括「緩起訴處分」在
    內，此交通部九十五年七月十七日交路字第0950006986號函
    釋及法務部九十五年五月二十五日法律字第0950700393號函
    之見解亦同。
(三)、處罰機關（即抗告人）對受處分人之酒駕行為，在受處分人
    緩起訴處分確定並緩起訴期間屆滿，確定已無刑事處罰後，
    始依道路交通管理處罰條例第三十五條第一項第一款與違反
    道路交通管理事件統一裁罰基準及處理細則第四十一條第四
    項規定按統一裁罰基準表裁處受處分人罰鍰新台幣四萬五千
    元，於法並無不合。爰提起抗告，求為撤銷原判決云云。
二、原處分意旨略以：異議人即受處分人甲○○於九十六年二月
    五日飲酒後，仍駕駛車牌號碼ＺＵＥ—二○六號輕型機車行
    駛於道路，於當日晚上十時二十九分許（舉發違反道路交通
    管理事件通知單及裁決書誤載為十時二十八分），行經嘉義
    市○○街一○三號前時，為警測得其吐氣酒精濃度達每公升
    ○‧七三毫克，原舉發機關因認異議人有酒精濃度超過規定
    標準之違規事實，而填製嘉市警交字第Ｌ00000000
    號舉發違反道路交通管理事件通知單舉發，原處分機關即交
    通部公路總局嘉義區監理所嘉義市監理站嗣於緩起訴處分期
    間屆滿後，依道路交通管理處罰條例第三十五條第一項第一
    款、同條例第二十四條第一項第二款（漏未引用）、違反道
    路交通管理事件統一裁罰基準及處理細則第四十三條、第四
    十四條及第六十七條之規定，於九十七年五月五日以嘉監義
    裁字第裁七六—Ｌ00000000號裁決書，裁處異議人
    罰鍰四萬五千元，吊扣駕駛執照一年，並應接受道路交通安
    全講習之處分（吊扣駕駛執照一年部分已於九十七年三月十
    四日執行完畢，接受道路交通安全講習部分已於九十六年四
    月十日執行完畢）。
三、異議意旨略以：異議人因本件酒後駕車行為，業經臺灣嘉義
    地方法院檢察署檢察官以九十六年度偵字第一八六八號為緩
    起訴處分，並依該緩起訴處分內容，已向指定之公益團體即
    嘉義市東區興仁社區發展協會提供五十小時之義務勞務，本
    件裁決有違行政罰法一事不二罰之規定，為此聲明異議，請
    求撤銷原處分關於裁處罰緩部分等情。
四、按汽車駕駛人飲用酒類或其他類似物後其吐氣所含酒精濃度
    超過每公升○．二五毫克或血液中酒精濃度超過百分之○．
    ○五以上者，不得駕車；汽車駕駛人，駕駛汽車經測試檢定
    有酒精濃度超過規定標準者，處新臺幣（下同）一萬五千元
    以上六萬元以下罰鍰，並當場移置保管該汽車及吊扣其駕駛
    執照一年；汽車駕駛人，有道路交通管理處罰條例第三十五
    條第一項規定之情形者，應接受道路交通安全講習，道路交
    通安全規則第一百十四條第二款、道路交通管理處罰條例第
    三十五第一項第一款前段及同條例第二十四條第一項第二款
    分別定有明文。
五、次按民國九十五年二月五日施行之行政罰法第二十六條第一
    項規定，一行為同時觸犯刑事法律及違反行政法上義務規定
    者，依刑事法律處罰之。但其行為應處以其他種類行政罰或
    得沒入之物而未經法院宣告沒收者，亦得裁處之。同條第二
    項復規定，前項行為如經不起訴處分或為無罪、免訴、不受
    理、不付審理之裁判確定者，得依違反行政法上義務規定處
    罰之。揆諸行政罰法第二十六條之立法理由所示：一行為同
    時觸犯刑事法律及違反行政法上義務規定時，由於刑罰與行
    政罰同屬對不法行為之制裁，而刑罰之懲罰作用較強，故依
    刑事法律處罰，即足資警惕時，實無為一事二罰再處行政罰
    之必要。且刑事法律處罰，由法院依法定程序為之，較符合
    正當法律程序，應予優先適用。但罰鍰以外之沒入或其他種
    類行政罰，因兼具維護公共秩序之作用，為達行政目的，行
    政機關仍得併與裁處等情。再按被告所犯為死刑、無期徒刑
    或最輕本刑三年以上有期徒刑以外之罪，檢察官參酌刑法第
    五十七條所列事項及公共利益之維護，認以緩起訴為適當者
    ，得定一年以上三年以下之緩起訴期間為緩起訴處分，其期
    間自緩起訴處分確定之日起算；又被告於緩起訴期間內，有
    下列情形之一者，檢察官得依職權或依告訴人之聲請撤銷原
    處分，繼續偵查或起訴：(一)於期間內故意更犯有期徒刑以上
    刑之罪，經檢察官提起公訴者。(二)緩起訴前，因故意犯他罪
    ，而在緩起訴期間內受有期徒刑以上刑之宣告者。(三)違背第
    二百五十三條之二第一項各款之應遵守或履行事項者，刑事
    訴訟法第二百五十三條之一第一項、第二百五十三條之三第
    一項分別定有明文。
六、經查：
(一)、受處分人於九十六年二月五日，酒後駕駛車牌號碼ＺＵＥ—
    二○六號輕型機車行駛於道路，於當日晚上十時二十九分許
    ，行經嘉義市○○街一○三號前時，為警測得其吐氣酒精濃
    度達每公升○‧七三毫克，業經受處分人於另案臺灣嘉義地
    方法院檢察署九十六年度偵字第一八六八號公共危險案件警
    詢及偵查中供承不諱，復有酒精測定紀錄表、刑法第一百八
    十五條之三測試觀察紀錄表附於該案卷宗可稽，受處分人因
    同一酒駕行為，同時涉犯刑法公共危險罪，經臺灣嘉義地方
    法院檢察署檢察官於九十六年三月六日以九十六年度偵字第
    一八六八號為緩起訴處分，其期間為一年，自九十六年三月
    二十二日起算，至九十七年三月二十一日期滿，並依該緩起
    訴處分內容已向指定之公益團體即嘉義市東區興仁社區發展
    協會提供五十小時之義務勞務，業據原審調取該案卷宗審閱
    無訛。
(二)、按刑事訴訟法第二百五十三條之三第一項之規定，是經檢察
    官為「緩起訴」處分者，於「緩起訴」之猶豫期間內，其最
    後是否會被檢察官提起公訴，仍懸而未定，亦即「緩起訴」
    處分於猶豫期間內尚未具有實質之確定力，若被告於緩起訴
    期間內，如其顯無反省警惕之情或根本欠缺反省警惕之能力
    ，檢察官仍得依職權或依告訴人之聲請，將被告「緩起訴」
    處分撤銷。
(三)、再者，行政罰法第二十六條明訂一事不二罰之原則，且依該
    條規定，於應受行政罰之行為如經不起訴處分或為無罪、免
    訴、不受理、不付審理之裁判確定者，始得依違反行政法上
    義務規定裁處之，是該條規定並未包括「緩起訴」處分在內
    ，雖「緩起訴」處分之最終使被告免於刑事訴追之效果與「
    不起訴」處分之效果相同，惟緩起訴處分另需於一定期間內
    遵守或履行刑事訴訟法第二百五十三條之二各款所規定之事
    項。又依刑事訴訟法第二百五十三條之二第二項規定，檢察
    官為緩起訴處分命被告為金錢給付、勞務給付及處遇措施的
    部分因涉及被告之人身自由及財產的拘束，且生未經裁判即
    終局處理案件之實質效果，自應考慮被告之意願。是以，無
    論檢察官課以被告以上何種負擔，雖此等負擔並非「刑罰」
    ，但實質上均係對行為人的制裁，並且也造成行為人財產、
    自由、尊嚴等權利不利的影響。故檢察官對受處分人所為之
    緩起訴處分，實已產生實質刑罰之效果，故緩起訴處分是否
    即等同不起訴處分，尚非無疑。
(四)、另本於對被告不利益之規定不得任意擴張解釋之原則，行政
    罰法第二十六條第二項所謂「不起訴處分確定」之規定是否
    包括「緩起訴處分」，亦有疑義。且道路交通管理處罰條例
    第三十五條所規定之裁處含有罰緩與吊扣駕照之處分，二者
    分屬行政罰法法理中之裁罰含有對於過去違反義務行為處罰
    之秩序罰，以及對於預防將來再犯危險之管制罰；而前者對
    於過去義務違反而為秩序罰之目的與刑事制裁所欲達到保護
    交通安全之目的相同，二者既為相同之目的，則處以較重之
    刑事制裁已足，無重複處罰之必要。
(五)、綜上所述，本件受處分人上開酒後駕車經測試檢定超過規定
    標準之行為，係一行為同時觸犯刑事法律及違反行政法上義
    務規定，既經檢察官為緩起訴處分確定，於緩起訴處分期間
    ，原處分機關對受處分人之酒駕行為，應不得再依違反道路
    交通管理處罰條例之相關規定另為裁處。原審對於受處分人
    關於受行政裁罰之聲明異議，據上開說明，而為「原處分關
    於裁處罰鍰部份撤銷，前項撤銷部分，不罰」之諭知，經核
    於法並無不合，是以抗告人所舉前開法務部及交通部函釋謂
    ：「不起訴處分包括緩起訴處分」云云，並未考量上開立法
    意旨及檢察官所課緩起訴處分以外之負擔，是否具實質刑罰
    效果，自難引為論據，抗告人據之提起抗告，指摘原裁定不
    當，為無理由，應予駁回。
七、據上論結，應依道路交通案件處理辦法第二十六條，刑事訴
    訟法第四百十二條，裁定如主文。
中    華    民    國    97    年    8     月    25    日
                  刑事第六庭    審判長法  官  蔡崇義
                                      法  官  董武全
                                      法  官  曾文欣
以上正本證明與原本無異。
不得抗告。
                                      書記官  李育儒
中    華    民    國    97    年    8     月    26    日


司法院資訊處製作；財團法人民間司法改革基金會備份。
